ACORDAO-COMPLETO-2586210

ACÓRDÃO 2867/2023 ATA 10/2023 - SEGUNDA CÂMARA

VISTOS, relatados e discutidos estes autos que tratam de ato de concessão de pensão militar emitido pelo Comando do Exército;
ACORDAM os Ministros do Tribunal de Contas da União, reunidos em Sessão da 2ª Câmara, nos termos dos arts. 71, inciso III, da Constituição Federal, 1º, inciso V, e 39, inciso II, da Lei 8.443/1992 e 260, § 1º, do RITCU e ante as razões expostas pelo Relator, em:
9.1. considerar ilegal o ato de concessão de pensão militar instituído por Nerino Almeida Brum (e-pessoal 86.219/2018) , recusando o respectivo registro; 
9.2. dispensar a devolução dos valores indevidamente recebidos até a data da ciência pelo Comando do Exército, do presente acórdão, com base no Enunciado 106 da Súmula da Jurisprudência do TCU;
9.3. determinar ao Comando do Exército que:
9.3.1. faça cessar os pagamentos decorrentes do ato impugnado, comunicando ao TCU, no prazo de 15 (quinze) dias, as providências adotadas, nos termos do art. 262, caput, do Regimento Interno do TCU, do art. 8º, caput, da Resolução-TCU 206/2007 e do art. 19, caput, da Instrução Normativa-TCU 78/2018;
9.3.2. esclareça à Sra. Ivone Brum Maiato quanto ao direito de opção pelos benefícios legalmente acumuláveis, já que, nos termos do art. 29, inciso I, da Lei 3.765/1960, não é possível acumular a pensão militar em questão com a remuneração decorrente de emprego público cumulada com benefício de aposentadoria concedido pelo INSS;
9.3.3. informe às interessadas que, no caso de não provimento de recursos eventualmente interpostos, deverão ser repostos os valores recebidos após a ciência deste acórdão pelo Comando do Exército;
9.3.4. comunique imediatamente às interessadas o teor do presente acórdão, encaminhando ao TCU, no prazo de 30 (trinta) dias, comprovante das respectivas datas de ciência, nos termos do art. 4º, § 3º, da Resolução-TCU 170/2004.

Ato de concessão de pensão militar emitido pelo Comando do Exército. Apreciação para fins de registro.

Segunda Câmara

Comando do Exército.

3. Interessadas: Ivone Brum Maiato (XXX.191.340-XX); Maria Ione Brum Fischer (XXX.374.210-XX).

13.1. Ministros presentes: Aroldo Cedraz (na Presidência), Augusto Nardes, Vital do Rêgo (Relator) e Antonio Anastasia.
13.2. Ministro-Substituto presente: Marcos Bemquerer Costa.

VITAL DO RÊGO

Adoto como relatório, com os devidos ajustes de forma, a instrução elaborada no âmbito da Unidade de Auditoria Especializada em Pessoal - AudPessoal (peça 5) , com a qual se manifestou de acordo o seu corpo gerencial (peça 6) , a seguir transcrita:
INTRODUÇÃO
Trata-se de ato de pensão militar, submetido, para fins de registro, à apreciação do Tribunal de Contas da União (TCU) , de acordo com o art. 71, inciso III, da Constituição Federal.  O ato foi cadastrado e disponibilizado ao TCU por intermédio do Sistema e-Pessoal, na forma do art. 2º e 4º da Instrução Normativa TCU 78/2018.
O ato desse processo pertence às seguintes unidades:
Unidade emissora: COMANDO DO EXÉRCITO.
Unidade cadastradora:  DIRETORIA DE INATIVOS E PENSIONISTAS.
Subunidade cadastradora: SUC3 - 3ª Região Militar.
EXAME TÉCNICO
Procedimentos aplicados
Os procedimentos para exame, apreciação e registro de atos de pessoal encontram-se estabelecidos na Instrução Normativa TCU 78/2018 e na Resolução TCU 206/2007. Essas normas dispõem que os atos de pessoal disponibilizados por meio do e-Pessoal devem ser submetidos previamente a críticas automatizadas, com base em parâmetros predefinidos.
As críticas das informações cadastradas na etapa de coleta do ato foram elaboradas e validadas levando-se em conta as peculiaridades de cada ato. Os itens verificados nessa etapa são inerentes a dados cadastrais, fundamentos legais, mapa de tempo, ficha financeira, assim como eventuais ocorrências de acumulação. Trata-se de verificações abrangentes, minuciosas e precisas e sem a necessidade de ação humana e, portanto, menos suscetível a falhas. As críticas aplicadas estão discriminadas no sistema, no Menu e-Pessoal, opção "Crítica", que podem ser acessadas mediante concessão de perfil específico a servidores do TCU responsáveis pela análise.
Além das críticas automatizadas, há verificação humana adicional no caso de haver alertas do sistema ou informações não formatadas, como esclarecimentos do gestor ou do controle interno.  
As críticas também consideram os registros do Sistema Integrado de Administração de Recursos Humanos (Siape) . O Siape disponibiliza informações atualizadas sobre as parcelas que integram os proventos, diferentemente, portanto, do e-Pessoal, que informa as parcelas no momento do registro do ato. 
Essa confrontação com o Siape fornece uma visão atual e verdadeira da situação, o que permite descaracterizar irregularidades e inconsistências que, embora constantes do e-Pessoal, já foram corrigidas.
As verificações detectadas no ato encontram-se discriminadas na aba de pendências do ato no sistema e-Pessoal, bem como no espelho do ato contemplado por esta instrução.
Exame das Constatações
Ato: 86219/2018 - Reversão - Interessado (a) : NERINO ALMEIDA BRUM - CPF: XXX.575.720-XX
Beneficiários: MARIA IONE BRUM FISCHER - CPF: XXX.374.210-XX - Filho (a) e IVONE BRUM MAIATO - CPF: XXX.191.340-XX - Filho (a) 
Parecer do Controle Interno: considerar o ato Legal.
Constatações e análises: 
1.1.1. Indício encontrado para o beneficiário IVONE BRUM MAIATO de CPF XXX.191.340-XX - no órgão MINISTÉRIO DA DEFESA/COMANDO DO EXÉRCITO (VINCULADOR) - tipo de indício: Acumulação ilegal de pensão militar com mais de um benefício ou vencimento (permitida a acumulação com apenas um outro benefício ou vencimento) , situação: ESCLARECIMENTO EM ELABORAÇÃO.
Justificativa do Gestor de Pessoal: Não há. Verificação efetuada no âmbito do TCU.
Análise do Controle Interno:  Não há. Verificação efetuada no âmbito do TCU.
Análise da Equipe Técnica: Ilegal
Verificou-se que a beneficiária IVONE BRUM MAIATO acumula uma aposentadoria por tempo de contribuição, a contar de 15/05/2013, benefício pago pelo INSS, com um cargo/provento de servidora pública, no Ministério da Economia, permitida a acumulação com apenas um outro benefício ou vencimento, conforme consulta nos Sistemas de Benefícios Previdenciários-RGPS, do TCU e de Contracheque do e-Pessoal e documentos anexos ao ato, situação não amparada pelo art. 29 da Lei nº 3765/60. Neste sentido, a concessão de reversão de pensão militar em análise não pode prosperar, devendo receber a chancela pela ILEGALIDADE e apresente à referida beneficiária o direito a opção entre o benefício pago pelo INSS e/ou cargo/provento acumulados indevidamente com a pensão militar.
1.1.2. Possível cômputo de tempo privado no Tempo de serviço até 29/12/2000 e tempos que não contam para posto/graduação acima para fins de proventos na reserva (tempo privado, guarnição especial, OFR) . Devolução do ato para complementação das informações. 
Justificativa do Gestor de Pessoal: Não há. Verificação efetuada no âmbito do TCU.
Análise do Controle Interno:  Não há. Verificação efetuada no âmbito do TCU.
Análise da Equipe Técnica: Legal
Conforme se verifica no mapa de tempo anexado ao presente ato de pessoal, não houve cômputo de tempo privado no tempo de serviço do instituidor da pensão militar. Desse modo não se vislumbra óbice nesse sentido para a apreciação pela legalidade do presente ato concessório, cabendo ressaltar que o militar foi reformado na ativa.
O quadro resumo de ocorrências e, quando for o caso, o detalhamento da norma legal e da jurisprudência para as inconsistências acima elencadas encontra-se no anexo II dessa instrução. 
Encaminhamento do ato: 
Considerar ILEGAL e recusar registro do ato de Pensão militar 86219/2018 - Reversão de NERINO ALMEIDA BRUM do quadro de pessoal do órgão/entidade COMANDO DO EXÉRCITO, com base nos arts. 71, inciso III, da Constituição Federal, 1º, inciso V, e 39, inciso II, da Lei 8.443/1992 e 260, § 1º, do Regimento Interno. 
Com fulcro no art. 262, caput, do Regimento Interno deste Tribunal, determinar ao órgão/entidade COMANDO DO EXÉRCITO que: 
emita novo ato, livre da irregularidade ora apontada, em substituição ao ato de Pensão militar de NERINO ALMEIDA BRUM, submetendo-o à nova apreciação por este Tribunal, na forma do artigo 260, caput, também do Regimento.
dispense a devolução dos valores indevidamente recebidos de boa-fé até a data da ciência do órgão/entidade COMANDO DO EXÉRCITO, do acórdão que vier a ser proferido, com base no Enunciado 106 da Súmula da Jurisprudência do TCU.
apresente ao beneficiário o direito a opção entre os cargos/proventos acumulados ilegalmente com a pensão militar/reforma para tal situação se enquadre no que prescreve o art. 29 de Lei nº 3765/60.
dê ciência, no prazo de quinze dias, contados da notificação, do inteiro teor desta deliberação (a) o interessado (a) , alertando-o (a) de que o efeito suspensivo proveniente da interposição de eventuais recursos junto ao TCU não o (a) exime da devolução dos valores percebidos indevidamente, caso o recurso não seja provido.
informe o teor do acórdão que vier a ser prolatado, encaminhando ao TCU, no prazo de trinta dias, comprovante da data de ciência pelo (a) interessado (a) , nos termos do art. 4º, § 3º, da Resolução TCU 170/2004.
CONCLUSÃO
 A abrangência e a profundidade das verificações levadas a efeito fundamentam convicção de que o ato 86219/2018 pode ser apreciado pela ilegalidade, em razão das irregularidades apontadas no item Exame das Constatações desta instrução, que representam afronta à legislação e à jurisprudência de referência
PROPOSTA DE ENCAMINHAMENTO
 Ante o exposto, com fundamento no art. 71, inciso III, da Constituição Federal, no art. 1º, inciso V, e art. 39, incisos I e II, da Lei 8.443/1992, no art. 260 do Regimento Interno do Tribunal de Contas da União, propõe-se: 
Considerar ILEGAL e recusar registro do ato de Pensão militar 86219/2018 - Reversão de NERINO ALMEIDA BRUM do quadro de pessoal do órgão/entidade COMANDO DO EXÉRCITO, com base nos arts. 71, inciso III, da Constituição Federal, 1º, inciso V, e 39, inciso II, da Lei 8.443/1992 e 260, § 1º, do Regimento Interno.
Com fulcro no art. 262, caput, do Regimento Interno deste Tribunal, determinar ao órgão/entidade COMANDO DO EXÉRCITO que: 
dê ciência, no prazo de quinze dias, contados da notificação, do inteiro teor desta deliberação (a) o interessado (a) , alertando-o (a) de que o efeito suspensivo proveniente da interposição de eventuais recursos junto ao TCU não o (a) exime da devolução dos valores percebidos indevidamente, caso o recurso não seja provido.
emita novo ato, livre da irregularidade ora apontada, em substituição ao ato de Pensão militar de NERINO ALMEIDA BRUM, submetendo-o à nova apreciação por este Tribunal, na forma do artigo 260, caput, também do Regimento.
apresente ao beneficiário o direito a opção entre os cargos/proventos acumulados ilegalmente com a pensão militar/reforma para tal situação se enquadre no que prescreve o art. 29 de Lei nº 3765/60.
informe o teor do acórdão que vier a ser prolatado, encaminhando ao TCU, no prazo de trinta dias, comprovante da data de ciência pelo (a) interessado (a) , nos termos do art. 4º, § 3º, da Resolução TCU 170/2004.
dispense a devolução dos valores indevidamente recebidos de boa-fé até a data da ciência do órgão/entidade COMANDO DO EXÉRCITO, do acórdão que vier a ser proferido, com base no Enunciado 106 da Súmula da Jurisprudência do TCU.
2.	O Ministério Público junto ao TCU, representado nos autos pelo Procurador Dr. Sérgio Ricardo Costa Caribé, manifestou-se de acordo com a proposição da unidade técnica (peça 7) .
É o Relatório.

não há.

Procurador Sergio Ricardo Costa Caribé.

PENSÃO MILITAR. ACUMULAÇÃO DE PENSÃO MILITAR COM REMUNERAÇÃO DECORRENTE DE EMPREGO PÚBLICO E COM APOSENTADORIA POR TEMPO DE CONTRIBUIÇÃO VINCULADA AO INSS, EM DESACORDO COM A RESTRIÇÃO ESTABELECIDA PELO ART. 29, INCISO I, DA LEI 3.765/1960. ILEGALIDADE. NEGATIVA DE REGISTRO. DETERMINAÇÕES.

PENSÃO MILITAR (PMIL)

Unidade de Auditoria Especializada em Pessoal (AudPessoal).

Trata-se de ato de concessão de pensão militar emitido pelo Comando do Exército e instituído pelo ex-militar Nerino Almeida Brum (e-pessoal 86.219/2018) .
A Unidade de Auditoria Especializada em Pessoal (AudPessoal) , na instrução de peça 5, propõe considerar ilegal o ato em epígrafe. Isso porque a beneficiária Ivone Brum Maiato, além da pensão militar instituída em seu favor, detém emprego público vinculado ao Ministério da Economia e uma aposentadoria previdenciária por tempo de contribuição paga pelo INSS, em desacordo com as restrições previstas no art. 29, inciso II, da Lei 3.765/1960.
No parecer de peça 7, o Ministério Público junto ao Tribunal (MPTCU) manifestou-se de acordo com a proposição da unidade técnica.
II
Registro minha concordância integral com a proposta formulada no âmbito da AudPessoal, aquiescida pelo MPTCU, razão pela qual acolho o parecer de peça 6 por seus próprios fundamentos, valendo-me, para tanto, da técnica da motivação per relationem, nos termos do art. 2º, § 3º, do Decreto 9.830, de 10 de junho de 2019, sem prejuízo de tecer os comentários a seguir.
De fato, ao verificar os benefícios atribuídos à Sra. Ivone Brum Maiato, observei que a referida pensionista (filha) percebe, além da pensão militar, outros dois benefícios: (i) remuneração decorrente de emprego público vinculado ao Ministério da Economia (matrícula Siape 1784718) ; e (ii)  aposentadoria do INSS, benefício número 1624209642.
Destaco que as informações acerca dos benefícios percebidos de forma cumulativa com a pensão militar em comento foram extraídas a partir de consultas à base do INSS, oriunda da "Maciça", e ao Sistema Siape, ambas realizadas em 12/4/2023.
Nessa situação, o benefício decorrente da pensão militar em epígrafe fere a prescrição literal contida no art. 29, inciso I, da Lei 3.765/1960 (Lei de Pensões Militares) , in verbis:
Art. 29.  É permitida a acumulação:  
I - de uma pensão militar com proventos de disponibilidade, reforma, vencimentos ou aposentadoria;
II - de uma pensão militar com a de outro regime, observado o disposto no art. 37, inciso XI, da Constituição Federal.
Observo que esta Corte de Contas tem entendimento consolidado no sentido da impossibilidade de acumulação de pensão militar com dois ou mais benefícios. Nesse sentido, entre outros, os Acórdãos 1.721/2020 e 646/2020, ambos da 1ª Câmara, e os Acórdãos 8.721/2017 e 10.142/2017, ambos da 2ª Câmara.
Contudo, cabe esclarecer à beneficiária Ivone Brum Maiato quanto ao direito de opção pelos benefícios legalmente acumuláveis, já que, nos termos do art. 29, inciso II, da Lei 3.765/1960, só é permitida a acumulação de uma pensão militar ou com a remuneração de seu emprego público ou com os proventos de aposentadoria que percebe do INSS, mas não os três em conjunto.
Por fim, destaco que o ato inquinado deu entrada nesta Corte de Contas em 20/1/2020, portanto, há menos de cinco anos, situação que permite a apreciação por esta Corte de Contas.
Ante o exposto, voto para que seja adotada a minuta de acórdão que ora trago ao exame deste Colegiado. 
TCU, Sala das Sessões, em tagDataSessao.
Ministro VITAL DO RÊGO 
Relator